【裁判字號】    98,家訴,86
【裁判日期】    980805
【裁判案由】    返還不當得利
【裁判全文】
臺灣板橋地方法院民事判決              98年度家訴字第86號
原    告  甲○○
被    告  乙○○
訴訟代理人  黃顯凱律師
上列當事人間請求返還不當得利事件，本院於98年7 月15日言詞
辯論終結，判決如下：
    主  文
原告之訴及假執行之聲請均駁回。
訴訟費用由原告負擔。
    事實及理由
一、原告主張：
(一)、兩造原為夫妻，並共同育有一名兒子周志豪（民國○○年○ 月
    ○ 日生），嗣兩造於民國84年7 月28日協議離婚，離婚協議
    書約定「１、甲方（原告）於離婚後交付乙方（被告）新台
    幣60萬元。２、兒子周志豪由雙方共同扶養，監護權由乙方
    任之。３、甲方於離婚後起每月支付乙方2 萬元生活費。」
    。兩造離婚後初期仍同住在台北縣永和市○○路的租屋處，
    兒子周志豪由兩造共同照顧，原告當時待業中，被告則在兄
    弟飯店擔任服務員，因此離婚協議書約定共同扶養兒子周志
    豪。惟兩造離婚後僅共同生活約3 個月，後來約84年10月間
    被告精神狀況不佳呈現類似精神妄想症狀，被告的工作主管
    強迫被告住院就醫，原告因此帶兒子周志豪離開永和市○○
    路住處，搬到台北市○○路的原告母親家，由原告母親幫忙
    照顧周志豪，兩造亦無任何聯絡。因兩造離婚後迄今，被告
    未曾負擔兒子周志豪的任何扶養費，全由原告開計程車及四
    處借貸支應，原告依不當得利或無因管理之法律關係，訴請
    被告返還原告自離婚後迄兒子周志豪滿20歲止之扶養費之一
    半，依行政院主計處公布之90年度國人每人每月消費支出平
    均標準269168元計算，兒子周志豪扶養費總額為0000000 元
    ，被告應分擔一半即0000000 元，為此請求被告給付原告
    0000000 元及自起訴狀繕本送達被告翌日起至清償日止按年
    息百分之5 計算之法定遲延利息。
(二)、原告否認被告所辯其有支付金錢給原告的母親以協助原告的
    母親扶養兒子周志豪云云。原告不清楚被告是否有支付兒子
    周志豪零用錢。兩造離婚後，原告再婚二次並與兒子周志豪
    同住，但兒子周志豪目前已長大故離開原告住處，原告再婚
    均娶中國籍配偶，第一位中國籍配偶發生外遇且經常與原告
    口角，其取得台灣身分證以後即與原告離婚，第二位中國籍
    配偶則與原告維持婚姻迄今。
(三)、被告最近向台灣台北地方法院訴請原告給付離婚協議書第1
    條約定之60萬元及離婚協議書第3 條約定之每月2萬 元，經
    台灣台北地方法院於98年4 月23日以98年度家訴字第25號判
    決認定原告應給付被告60萬元（判決認定離婚協議書第1 條
    約定之60萬元係被告對原告房屋進行修繕所墊付之修繕費，
    原告事後售屋，應將60萬元返還被告），惟該判決認定離婚
    協議書第3 條約定之每月2 萬元係屬子女扶養費約定，因被
    告自85年1 月9 日以後遭強迫送醫，兒子周志豪與原告同住
    ，因認被告請求每月2 萬元為無理由而駁回。原告同意台灣
    台北地方法院98年度家訴字第25號判決書所認定，即離婚協
    議書第3條約定之每月2萬元性質為兒子周志豪的扶養費。
(四)、原告訴之聲明：被告應給付原告新台幣0000000 萬元及自起
    訴狀繕本送達被告翌日起至清償日止按年息百分之五計算之
    遲延利息。原告願供擔保請准宣告假執行。
二、被告抗辯：
(一)、原告之不當得利返還請求權，係原告按月代墊被告應給付之
    扶養費而逐期發生，屬「一年或不及一年之定期給付債權之
    各期給付請求權」，自有民法第126 條規定之五年短期消滅
    時效之適用。原告遲於98年5 月始依不當得利之法律關係起
    訴請求被告，業已罹於消滅時效，被告為時效抗辯，故原告
    主張為無理由。
(二)、兩造離婚協議書約定兒子周志豪由被告監護，兒子周志豪於
    兩造離婚後係與被告同住，嗣因被告住院治療，原告帶走兒
    子周志豪搬至原告母親的台北市○○路住處，嗣原告再婚即
    未與兒子周志豪同住，原告亦未扶養兒子周志豪。被告雖未
    與兒子周志豪同住，但時時顧念兒子，被告交付現金給原告
    的母親，由原告的母親代繳納周志豪的學費；另外被告與兒
    子周志豪見面時亦給付零用錢給周志豪，兒子周志豪就讀國
    中以後，被告每星期約兒子周志豪在教會見面並給零用錢新
    台幣一千元至二千元不等，兒子周志豪可以證明此事。
(三)、被告之聲明：請求駁回原告之訴。
三、查，兩造原係夫妻並共同育有一名兒子周志豪（民國76年9
    月4 日），嗣兩造於84年7 月28日離婚並約定由被告監護周
    志豪之事實，有原告提出之周志豪戶籍謄本記事欄、兩造簽
    訂之離婚協議書影本各1 件在卷可證。
四、次查，兩造之子周志豪到庭證稱：「父母離婚時，我約是國
    小二年級，剛開始爸媽還住在一起。那時候父親有打母親，
    造成母親罹患精神病。我看過爸爸打媽媽很多次，爸爸打媽
    媽，媽媽有受傷，爸爸打媽媽很用力，有一次爸爸揚言要放
    火燒房子，所以我認為媽媽有精神病是與爸爸的暴力有關。
    我上國中以後，才知道媽媽有去醫院治療精神方面的毛病。
    我國小二、三年級時爸媽離婚，剛開始媽媽有與我們一起住
    ，後來媽媽不見了，我不知道原因，只剩下爸爸跟我住永和
    ，那時候爸爸是否有工作我不清楚，因為我沒有看過爸爸出
    去工作。後來爸爸在我國小四年級的時候，才把我帶到台北
    市○○路的阿嬤家附近租房子，租那個房子是爸爸跟新太太
    及我三人一起住，我們沒有與阿嬤同住，那時候我的生活費
    是爸爸與奶奶都有支付，我的學費是爸爸與阿嬤一起出錢幫
    我註冊的。我在國小五年級以後就搬到阿嬤家住，阿嬤住在
    台北市○○路，我與阿嬤二人一起生活，房子是阿嬤的。媽
    媽在我國中一年級時來學校看我，媽媽拿錢給我，媽媽每週
    都給我一仟元左右，那時候媽媽陪我回到阿嬤家，媽媽都有
    拿錢給阿嬤，但我不知道多少錢，只要媽媽陪我回阿嬤家，
    媽媽就會拿錢給阿嬤，媽媽陪我回阿嬤家並拿錢給阿嬤有很
    多次。媽媽給我錢是一直持續到現在，媽媽現在都還是給我
    錢。媽媽從我國中到現在，每週都給我一仟元左右的零用錢
    。我現在在桃園市就讀開南大學二年級，我在外面租房子。
    我讀大學一年級時，媽媽與阿嬤都有支付我的住宿費及註冊
    費，我讀大學二年級以後申請就學貸款，但是媽媽還繼續給
    我零用錢一直到現在，我現在要升大三。我高中讀台北市木
    柵高中，媽媽也是給我零用錢，媽媽也是有拿錢給阿嬤。我
    從小學五年級到高中都是住在阿嬤家，我沒有跟爸爸住，這
    個階段爸爸是否有拿錢給阿嬤我不清楚，爸爸偶而來看我，
    爸爸在外面與他的新太太住，我沒有去看他們，爸爸偶而來
    阿嬤家看我，爸爸偶而會拿零用錢給我，爸爸每次都給我兩
    、三百元。我國中階段住的地方比較複雜，我國中一年級下
    學期時曾短暫隨爸爸與他的新太太住約半年，我不知道原因
    ，是爸爸帶我去新莊市與他的新太太一起住，我與爸爸同住
    期間，媽媽沒有來學校看我，但是我與媽媽約在教會見面，
    是我打電話給媽媽，媽媽約我在教會見面並拿錢給我。後來
    我跟爸爸的新太太相處不好，爸爸委託他以前的龍江路鄰居
    照顧我，我就去鄰居家住，一直住到國中三年級，那段時間
    我與媽媽仍在教會見面，媽媽在教會拿零用錢給我。我國中
    三年級下學期就搬到阿嬤的八德路家住，當時阿嬤在別人家
    擔任保母，我一個人住八德路，媽媽與我還是約在教會見面
    ，只要媽媽見到阿嬤時就會拿錢給阿嬤，有時候媽媽找我出
    去玩，有時候媽媽也會找阿嬤及我一起出去玩，媽媽就會拿
    錢給阿嬤。」、「我讀高中三年級起則住在同學的蘆洲家，
    我住將近二年，一直到現在，我現在離開住宿的桃園租屋處
    就是回到蘆洲的同學家住，因為阿嬤的八德路房子是套房，
    我認為自己現在長大而不適合與阿嬤一起住套房，同學的蘆
    洲家比較寬敞且幫我準備房間，我認為蘆洲比較適合我住。
    媽媽從我國中一年級到現在一直支付我零用錢，每週約一仟
    元，沒有間斷過。阿嬤則是負擔我大部分的生活費，從我高
    一到高二的週一到週五，阿嬤每天給我一佰元零用錢。爸爸
    偶而見面給我零用錢一、二百元，過年時爸爸給我五百元，
    其他時候爸爸沒有再給我錢。」、「我認為，爸爸向媽媽要
    求我的扶養費，我認為沒有道理。」、「媽媽也有買機車與
    衣服給我。」等語。
    依此調查，被告於兩造離婚後數月雖因病住院而無法照顧兒
    子周志豪，兒子周志豪遭原告帶走，惟被告出院後仍繼續前
    往探視兒子周志豪並按週支付金錢予周志豪迄今，被告亦多
    次支付金錢予周志豪的照顧者即祖母。因此，被告於離婚後
    並非全無支付子女扶養費。
五、又依原告提出之前揭兩造離婚協議書約定，原告應每月交付
    被告2 萬元生活費，惟原告在台灣台北地方法院98年度家訴
    字第25號案件審理時主張該2 萬元性質屬子女扶養費，因兩
    造離婚後原本共同生活且約定共同扶養兒子周志豪，原告基
    於被告要照顧兒子周志豪，原告因此同意按月給付被告2 萬
    元之子女扶養費等語，台灣台北地方法院亦同意原告主張而
    認定該2 萬元約定係屬子女扶養費性質，此有台灣台北地方
    法院98年度家訴字第25號判決書影本1 件在卷可稽。原告於
    本院審理時仍主張該2 萬元約定係屬兒子周志豪的扶養費約
    定（見本院審理筆錄）。
    如依原告所主張，兩造於民國84年7 月28日簽訂離婚協議書
    時已約定由原告負擔兒子周志豪每月扶養費2 萬元；經參照
    行政院主計處公布之84年度平均每人每月消費支出標準，台
    北縣地區為12412 元，台北市地區為19053 元（網路列印資
    料1 張附於本案卷內參考）；經對照比較，顯可得知，原告
    於離婚時所承諾負擔兒子周志豪扶養費金額係高於前揭國人
    平均消費標準。又，兩造簽訂離婚協議書後係共同住在台北
    縣永和市，當時台北縣地區平均每人消費標準僅12412 元，
    原告當時竟願負擔兒子周志豪每月2 萬元扶養費，顯高於當
    地平均標準甚多，約當地一般人消費標準的2 倍。因此可知
    ，原告於離婚協議時已承諾願意負擔兒子周志豪的全部扶養
    費，被告已無庸另行支出子女扶養費。
    依此解釋兩造簽訂的離婚協議書約定，原告當時既已承諾負
    擔兒子周志豪的全部扶養費，則被告無庸再支付子女扶養費
    ，被告即不可能構成「不當得利」，兩造亦無「無因管理」
    之適用。
六、從而，原告依不當得利或無因管理之法律關係，訴請被告清
    償未支出的子女扶養費及法定遲延利息，為無理由，應予駁
    回。又原告受敗訴判決，其假執行之聲請即失所依據，應併
    予駁回。
七、兩造其餘主張及攻擊防禦方法，因本件事證已臻明確且無礙
    於本件之認定及判決之結果，本院即無庸逐一論述，併此敘
    明。
八、訴訟費用負擔之依據：民事訴訟法第78條。
中    華    民    國    98    年    8     月    5     日
                                家事庭法  官  黃  惠  瑛
上正本係照原本作成。
如對本判決上訴，須於判決送達後二十日之不變期間內，向本院
提出上訴狀；並依對造人數提出上訴狀繕本，繳納上訴費用
中    華    民    國    98    年    8     月    5     日
                                      書記官  王  苑  琦


司法院資訊處製作；財團法人民間司法改革基金會備份。
